臺灣高等法院民事判決
111年度家上易字第20號
上  訴  人  高隆昌  
特別代理人  高秀華  
訴訟代理人  何文雄律師
被  上訴人  高曼玲  
訴訟代理人  盧美如律師(法扶律師)  
上列當事人間請求確認繼承權不存在事件，上訴人對於中華民國
111年1月28日臺灣桃園地方法院109年度家繼訴字第13號第一審
判決提起上訴，本院於111年6月28日言詞辯論終結，判決如下：
    主      文
上訴駁回。
第二審訴訟費用由上訴人負擔。
    事實及理由
一、上訴人主張：訴外人陳高秀蘭(下稱其名)為伊之胞妹，生前
    並未分娩任何子女，被上訴人雖戶籍登記為陳高秀蘭之子女
    ，然無任何血緣關係，實為陳高秀蘭之配偶即訴外人陳永銀
    (下稱其名)因不明原因將被上訴人帶回並登記為陳高秀蘭之
    女兒。又被上訴人受陳高秀蘭撫育時未滿7歲，而陳高秀蘭
    與被上訴人之法定代理人未有收養契約合意，與民國74年6
    月5日修正生效前民法第1079條規定不符，不得以戶籍登記
    資料及自幼受陳高秀蘭照顧即認陳高秀蘭與被上訴人成立收
    養關係，被上訴人自非陳高秀蘭之繼承人。陳高秀蘭之父母
    及配偶陳永銀均已死亡，亦無其他子女，伊對陳高秀蘭之繼
    承權，因被上訴人是否為陳高秀蘭之子女而有受侵害之危險
    ，自有以確認判決除去之必要。爰求為命：確認被上訴人對
    陳高秀蘭之繼承權不存在之判決。
二、被上訴人則以：伊之戶籍謄本記載母親為陳高秀蘭，且出生
    調查證明書上記載出生地，並有見證人及員警簽章確認，可
    認伊是陳高秀蘭所生，親子血緣關係存在。又伊出生後即長
    年與陳高秀蘭、陳永銀共同生活，四處搬遷，故上訴人不知
    陳高秀蘭分娩乙事。臺北榮民總醫院（下稱榮總）110年9月
    6日血親鑑定報告（下稱系爭鑑定報告）雖排除兩造間之舅
    甥關係，然榮總回函表示，需增加受驗人，否則極難判定血
    緣關係，而本件僅兩造受驗，自無從逕依系爭鑑定報告排除
    兩造舅甥關係。退步言之，縱認伊與陳高秀蘭無血緣關係，
    因陳高秀蘭於伊00年0月00日出生後即將伊申報為親生子女
    ，伊當時無法定代理人，由陳高秀蘭撫養至其72年11月5日
    死亡時止，期間長達12年，亦可認陳高秀蘭有收養伊之意思
    ，伊因陳高秀蘭自幼撫育而與之成立收養之親子關係，對其
    有繼承權存在等語，資為抗辯。
三、原審為上訴人敗訴之判決，上訴人不服提起上訴，上訴聲明
    ：㈠原判決廢棄。㈡確認被上訴人對陳高秀蘭之繼承權不存在
    。被上訴人答辯聲明：上訴駁回。　　
四、本院之判斷
　　上訴人主張：被上訴人非陳高秀蘭之親生子女，陳高秀蘭與
    被上訴人未成立收養關係，被上訴人對陳高秀蘭無繼承權等
    語，為被上訴人否認，並以前詞置辯。茲分述如下：
㈠、被上訴人與陳高秀蘭間並無母女血緣關係:
　1.查上訴人與陳高秀蘭為同父同母之手足，有戶籍謄本附卷可
    稽（見原審卷7至8頁），且未據被上訴人爭執，若兩造有血
    緣關係，應屬舅甥關係，本件經原審囑託榮總對兩造進行有
    無舅甥關係之血緣鑑定，經榮總就兩造體染色體檢驗說明及
    結果：「祖孫、叔（伯）姪、舅（姨）甥、半手足兄弟姐妹
    （同父異母、同母異父）等關係均係半血親遺傳」、「母系
    遺傳關係標記-粒線體DNA分析（註:受檢人與其曾外婆、曾
    姨婆、外婆、姨婆、母親、阿姨及其子女等，若屬同一母系
    遺傳，粒線體DNA核酸序列應相同）」，「本件體染色體總
    半血親關係指數為0.0261，兩造之粒線體HV區核酸序列相異
    ，可以排除兩造間具有相同『母系』遺傳關係，而可以排兩造
    之舅甥關係」等語，有系爭鑑定報告在卷可憑（見原審卷20
    9至211頁），堪認兩造間無舅甥關係，則上訴人主張被上訴
    人與陳高秀蘭間無母子血緣關係，即非無據。
　2.被上訴人主張:系爭鑑定報告因無增加受檢人，無法確實排
    除兩造係舅甥關係血緣關係存在云云，惟查:榮總就「舅舅
    與外甥女」血緣關係鑑定事宜，於110年4月28日函覆：「本
    件若由本院受理，將以體染色體STR分型加上粒線體基因型
    分析親緣關係，以舅舅與外甥女而言，若兩人STR分型結果
    計算之血親關係指數足夠，且粒線體基因分型結果相同，則
    可判定當事人很有可能具其所述之親緣關係，反之，若粒線
    體基因型相異，血緣關係指數不足，則可排除雙方屬同母系
    遺傳，亦即排除具舅舅及外甥女血緣關係。」等語（見原審
    卷164頁），可知系爭鑑定報告係以「體染色體STR分型加上
    粒線體基因型」方式分析親緣關係，若粒線體基因型相異，
    血緣關係指數不足，則可排除雙方屬同「母系」遺傳，亦即
    排除具舅舅及外甥女血緣關係。至原審於實際送鑑前詢問榮
    總能否進行鑑定，經榮總109年9月22日函載明「若僅叔叔與
    姪女二人受驗，推估極難判定血緣關係，需再增加受驗人..
    .，才有機會獲得較為明確的血緣判定結果」（見原審卷113
    頁），可知該函係針對「叔叔與姪女」血緣關係鑑定所為之
    函覆，與本件兩造係屬「舅舅與外甥女」關係不同，而舅甥
    關係之鑑定，如舅舅與媽媽為同母，因粒線體相同，故可由
    舅、甥二人之檢體驗出有無血緣關係之情形不同（見原審卷
    156頁），是被上訴人上開主張，尚有誤會。
㈡、被上訴人與陳高秀蘭間存有收養關係:　　
　1.按關於親屬之事件，在民法親屬編修正前發生者，除民法親
    屬編施行法有特別規定外，不適用修正後之規定。又收養子
    女，應以書面為之；但自幼撫養為子女者，不在此限，民法
    親屬編施行法第1條後段、74年6月5日修正生效前民法第107
    9條分別定有明文。又74年6月3日民法第1079條修正公布前
    ，以收養之意思，收養他人未滿七歲之未成年人為子女者，
    如未成年人有法定代理人，且該法定代理人事實上能為意思
    表示時，應由其代為並代受意思表示，始成立收養關係。」
    （最高法院110年度台上字第291號判決、108年度台上大字
    第1719號裁定參照）。易言之，如未滿7歲之未成年人被收
    養時無法定代理人，無需由法定代理人為意思表示。
　2.查被上訴人於00年0月00日出生，父母登記為陳高秀蘭、陳
    永銀，而陳高秀蘭於72年11月5日死亡，被上訴人於陳高秀
    蘭死亡前均與陳高秀蘭同戶籍，有出生登記申請書、出生調
    查證明書、戶籍謄本可稽（見原審卷26、110至111、239至2
    41頁），堪認被上訴人出生後迄至陳高秀蘭死亡前，與陳高
    秀蘭同住逾12年。又參以陳高秀蘭38年4月15日生，於57年1
    2月8日與陳永銀結婚（見原審卷239頁），於00年0月00日被
    上訴人出生時，陳高秀蘭為22歲已成年，且與陳永銀結婚3
    年，則其登記被上訴人為其子女並與之同住，足認陳高秀蘭
    於被上訴人出生時即以母親身分而自幼撫育被上訴人。上訴
    人復未提出證據資料足證被上訴人係由他人撫育之情，則其
    空言否認被上訴人由陳高秀蘭自幼撫育云云，自無足採。又
    陳高秀蘭對於被上訴人撫育之事實發生於74年6月3日民法第
    1079條修正公布前，上訴人雖主張被上訴人應證明陳高秀蘭
    與被上訴人之法定代理人間有收養契約合意等語，惟被上訴
    人係自出生時即為陳高秀蘭抱養，對自己身世自難以知悉，
    陳永銀則於91年9月29日死亡，且無其他兄弟姊妹，有新北
    市板橋戶政事務所111年1月4日函及戶籍謄本在卷為憑（見
    原審卷263至267頁），陳永銀與陳高秀蘭間未有被上訴人以
    外之子女，復為兩造所陳（見原審卷230頁背面至231頁），
    上訴人復未提出證據資料證明被上訴人被收養時有法定代理
    人，且該法定代理人事實上能為意思表示，為保障未滿7歲
    子女利益，應認陳高秀蘭係以收養之意思，自幼撫育被上訴
    人為子女，依74年6月5日修正生效前民法第1079條規定，陳
    高秀蘭與被上訴人間成立收養關係。
㈢、被上訴人對陳高秀蘭有繼承權:
　  按遺產繼承人，除配偶外，依左列順序定之：一、直系血親
    卑親屬；養子女與養父母及其親屬間之關係，除法律另有規
    定外，與婚生子女同，民法第1138條第1款、第1077條第1項
    定有明文。又被上訴人既經陳高秀蘭以收養子女之意思自幼
    撫育逾12年，即成立收養之親子關係，被上訴人復無民法第
    1145條規定喪失繼承權之情事，依民法第1138條第1款規定
    ，被上訴人對陳高秀蘭之遺產自有繼承權存在。從而，上訴
    人請求確認被上訴人對陳高秀蘭之繼承權不存在，洵非可採
    。
五、綜上所述，上訴人請求確認被上訴人對陳高秀蘭之繼承權不
    存在，非屬正當，不應准許。從而原審所為上訴人敗訴之判
    決，並無不合。上訴論旨指摘原判決不當，求予廢棄改判，
    為無理由，應駁回其上訴。
六、本件事證已臻明確，兩造其餘之攻擊或防禦方法及所用之證
    據，經本院斟酌後，認為均不足以影響本判決之結果，爰不
    逐一論列，附此敘明。
七、據上論結，本件上訴為無理由，依家事事件法第51條、民事
    訴訟法第449條第1項、第78條，判決如主文。
中　　華　　民　　國　　111 　年　　8 　　月　　2 　　日
                  家事法庭
                      審判長法  官  王怡雯
                            法  官  呂綺珍
                            法  官  王育珍
正本係照原本作成。
不得上訴。
中　　華　　民　　國　　111 　年　　8 　　月　　8 　　日

  　　　　　　　　　　　　　書記官  簡曉君